ACORDAO-COMPLETO-2418131

ACÓRDÃO 7358/2020 ATA 23/2020 - SEGUNDA CÂMARA

VISTO, relatado e discutido este processo de tomada de contas especial instaurada pelo Ministério da Cultura (MinC) - extinto em janeiro de 2019 - contra Jussara Cristiane Kommers, em razão de sua omissão no dever de prestar contas de recursos captados, sob a forma de mecenato, para realização de projeto cultural.
ACORDAM os ministros do Tribunal de Contas da União, reunidos em sessão da 2ª Câmara, ante as razões expostas pela relatora, e com fundamento nos arts. 1º, inciso I, 12, § 3º, 16, inciso III, alíneas "a" e "c", 19, 23, inciso III, 26, 28, inciso II, e 57 da Lei 8.443/1992 c/c os arts. 202, § 6º, 214, inciso III, 217 e 275 do Regimento Interno, em:
9.1. julgar irregulares as presentes contas e condenar Jussara Cristiane Kommers ao recolhimento aos cofres do Fundo Nacional de Cultura das quantias abaixo relacionadas, atualizadas monetariamente e acrescidas de juros de mora calculados a partir das datas indicadas até a data do pagamento:
	Data 
	Valor (R$) 

	28/9/2011
	25.000,00

	30/9/2011
	25.000,00

	30/9/2011
	3.000,00

	17/10/2011
	21.250,00

	31/10/2011
	23.750,00

	30/11/2011
	3.500,00

	9/12/2011
	15.000,00

	15/12/2011
	4.500,00

	29/12/2011
	75.000,00

	31/1/2012
	24.600,00

	1/2/2012
	3.000,00

	27/3/2012
	30.000,00

	30/3/2012
	45.000,00

	30/3/2012
	3.000,00

	30/4/2012
	1.000,00

9.2. aplicar-lhe multa de R$ 190.000,00 (cento e noventa mil reais) , a ser recolhida aos cofres do Tesouro Nacional, com incidência de encargos legais calculados da data deste acórdão até a data do pagamento, se este for efetuado após o vencimento do prazo a seguir estipulado;
9.3. fixar prazo de 15 (quinze) dias, a contar da notificação, para comprovação, perante o Tribunal, do recolhimento das importâncias acima;
9.4. autorizar a cobrança judicial das dívidas, caso não atendida a notificação;
9.5. autorizar o pagamento das dívidas em até 36 (trinta e seis) parcelas mensais consecutivas, caso venha a ser solicitado pela responsável antes do envio do processo para cobrança judicial;
9.6. fixar o vencimento da primeira parcela em 15 (quinze) dias, a contar do recebimento da notificação, e o das demais a cada 30 (trinta) dias, com incidência de encargos legais sobre o valor de cada prestação; 
9.7. alertar à responsável que a inadimplência de qualquer parcela acarretará vencimento antecipado do saldo devedor; 
9.8. dar ciência deste acórdão ao procurador-chefe da Procuradoria da República no Rio Grande do Sul, em atenção ao disposto no art. 16, § 3º, da Lei 8.443/1992.

Tomada de contas especial instaurada em razão de omissão no dever de prestar contas de recursos captados, sob a forma de mecenato, para realização de projeto cultural.

Segunda Câmara

Ministério da Cultura (extinto).

3. Responsáveis: Jussara Cristiane Kommers (CPF XXX.913.000-XX) e Jussara Cristiane Kommers Produtora - ME (CNPJ 12.326.388/0001-02).

13.1. Ministros presentes: Aroldo Cedraz (na Presidência), Raimundo Carreiro e Ana Arraes (Relatora).
13.2. Ministro-Substituto convocado: Marcos Bemquerer Costa.
13.3. Ministro-Substituto presente: André Luís de Carvalho.

ANA ARRAES

Adoto como relatório a instrução aprovada no âmbito da Secretaria de Controle Externo de Tomada de Contas Especial, cujo encaminhamento contou com a concordância do Ministério Público junto ao TCU, na pessoa do procurador Marinus Eduardo De Vries Marsico:
	"INTRODUÇÃO
Trata-se de Tomada de Contas Especial (TCE) instaurada pelo Ministério da Cultura (MinC) em desfavor de Jussara Cristiane Kommers Produtora-ME (CNPJ 12.326.388/0001-02) , nome de fantasia 'Vitrola - Cultura & Marketing' -, e de sua responsável, a Sra. Jussara Cristiane Kommers (CPF XXX.913.000-XX) , em virtude da não comprovação da boa e regular gestão dos recursos captados mediante incentivo fiscal da 'Lei Rouanet', em face da omissão no dever de prestar contas dos recursos destinados ao Projeto 'Concertos Serranos 2011', aprovado e autorizado pela Portaria-MinC 404/2011 (Pronac 11-4460, peça 7) , permitindo a captação de recursos financeiros na forma de doações ou patrocínios (Mecenato) , conforme estipulado na Lei 8.313/1991, alterada pela Lei 9.874/1999.
HISTÓRICO
A Portaria MinC 404/2011 autorizou a captação do valor de apoio, totalizando R$ 306.000,00 no período inicial de 20/7/2011 a 31/12/2011 (peça 7) , e a execução financeira do projeto foi de 17/10/2011 a 4/9/2013 (peça 44, p. 3, item 3) , recaindo o prazo para prestação de contas até 4/10/2013  (de acordo com o § 1º do art.78 da IN-MinC 1/2013) .
Do total autorizado, foi captado pela proponente o montante de R$ 302.600,00 - cerca de 98,9% do valor do apoio -, conforme atestam recibos de captação e extrato bancário (peças 8 a 23) , de acordo com as seguintes informações referentes aos valores captados na conta específica (peça 44, p. 4, item 6.4) :
	Data
	Valor (R$) 
	Localização (Peça) 

	28/9/2011
	25.000,00
	8

	30/9/2011
	25.000,00
	10

	30/9/2011
	3.000,00
	9

	17/10/2011
	21.250,00
	11

	31/10/2011
	23.750,00
	13

	30/11/2011
	3.500,00
	14

	9/12/2011
	15.000,00
	15

	15/12/2011
	4.500,00
	16

	29/12/2011
	75.000,00
	17

	31/1/2012
	24.600,00
	18

	1/2/2012
	3.000,00
	19

	27/3/2012
	30.000,00
	20

	30/3/2012
	45.000,00
	21

	30/3/2012
	3.000,00
	22

	30/4/2012
	1.000,00
	23

	Total
	302.600,00
	
Em relação às efetivas comunicações, o quadro a seguir demonstra que o órgão instaurador (MinC) diligenciou e notificou devidamente os responsáveis acerca da omissão no dever legal de prestar contas dos recursos recebidos, requerendo a devolução dos valores ou a adoção das providências devidas, a saber:
	Responsáveis
	Ofício/Doc
	Emissão
	Localização
Ofício (Peça) 
	Ciência
	AR/Doc
 (Peça) 

	Jussara Cristiane Kommers Produtora-ME
	226/2017
	28/6/2017
	35
	3/7/2017
	35

		E-mail
	28/6/2017
	33
	-
	-

		577/2017
	24/10/2017
	36
	AR devolvido
	37

		Edital DOU
	27/11/2017
	39
	27/11/2017
	39

	Jussara Cristiane Kommers
	227/2017
	28/6/2017
	35
	3/7/2017
	35

		E-mail
	28/6/2017
	33
	-
	-

		576/2017
	24/10/2017
	36
	AR devolvido
	37

		Edital DOU
	27/11/2017
	39
	27/11/2017
	39

Ainda, a gestão empreendida no projeto foi quali¿cada como irregular devido à omissão no dever de prestar contas, conforme o Laudo Final sobre a Prestação de Contas 138/2017/MinC (peça 30) , que determinou sua reprovação e deferiu a inabilitação da proponente.
Diante da não apresentação da prestação de contas e da consequente não demonstração da boa e regular gestão dos recursos repassados, assim como a não devolução dos recursos, instaurou-se o presente processo. Nesse sentido, no Relatório de TCE 729/2017 (peça 44) , concluiu-se que o prejuízo importa no valor original de R$ 302.600,00, imputando-se a responsabilidade solidária à proponente, Jussara Cristiane Kommers Produtora-ME (CNPJ 12.326.388/0001-02) e a sua dirigente responsável, a Sra. Jussara Cristiane Kommers (CPF XXX.913.000-XX) 
O Relatório de Auditoria 834/2018 (peça 45) , da Controladoria-Geral da União (CGU) , ratificou o posicionamento do Tomador de Contas. Após serem emitidos o Certificado de Auditoria, o Parecer do Dirigente e o Pronunciamento Ministerial (peças 46, 47 e 48, respectivamente) , o processo foi remetido a esse Tribunal.
Na instrução inicial (peça 52) , analisando-se os documentos nos autos, concluiu-se pela necessidade de realização de citação e audiência para as irregularidades abaixo:
CITAÇÃO
Irregularidade 1: não comprovação da boa e regular gestão dos recursos captados com amparo no Pronac 11-4460, decorrente da omissão no dever de prestar contas dos valores transferidos;
Valor original do débito e data:
	Data
	Valor (R$) 

	28/9/2011
	25.000,00

	30/9/2011
	25.000,00

	30/9/2011
	3.000,00

	17/10/2011
	21.250,00

	31/10/2011
	23.750,00

	30/11/2011
	3.500,00

	9/12/2011
	15.000,00

	15/12/2011
	4.500,00

	29/12/2011
	75.000,00

	31/1/2012
	24.600,00

	1/2/2012
	3.000,00

	27/3/2012
	30.000,00

	30/3/2012
	45.000,00

	30/3/2012
	3.000,00

	30/4/2012
	1.000,00

Responsáveis solidárias:
- Jussara Cristiane Kommers Produtora-ME (CNPJ 12.326.388/0001-02) ;
Conduta: omitir-se no dever de prestar contas dos recursos captados com amparo no Pronac 11-4460, quando deveria tê-lo feito até 4/10/2013;
- Sra. Jussara Cristiane Kommers (CPF XXX.913.000-XX) 
Conduta: omitir-se no dever de prestar contas dos recursos captados com amparo no Pronac 11-4460, quando deveria tê-lo feito até 4/10/2013;
AUDIÊNCIA 
Irregularidade 2: não cumprimento do prazo originalmente estipulado para prestação de contas no âmbito do projeto Pronac 11-4460;
Responsável: - Sra. Jussara Cristiane Kommers (CPF XXX.913.000-XX) 
Conduta: descumprir o prazo originalmente estipulado para prestação de contas dos recursos federais captados com amparo no Pronac 11-4460, que se encerrou em 4/10/2013;
Em cumprimento ao pronunciamento da unidade (peça 54) , foram efetuadas as citações e audiências das responsáveis, conforme delineado a seguir (vide despacho à peça 52) :
	Ofício
	Data do ofício
	Data do recebimento do ofício
	Recebedor do Ofício
	Destinatário
	Origem do endereço
	Fim do Prazo defesa

	0739/2019-SecexTCE
	20/03/2019
	18/11/2019
	A própria
	Jussara Cristiane Kommers
	Receita Federal
	4/12/2019

	0740/2019-SecexTCE
	20/03/2019
	18/11/2019
	A própria
	Jussara Cristiane Kommers Produtora - ME
	Receita Federal
	4/12/2019

	1945/2019-SecexTCE
	06/05/2019
	18/11/2019
	A própria
	Jussara Cristiane Kommers
	Receita Federal
	4/12/2019

	1947/2019-SecexTCE
	06/05/2019
	18/11/2019
	A própria
	Jussara Cristiane Kommers Produtora - ME
	Receita Federal
	4/12/2019

	9328/2019-SecexTCE
	23/10/2019
	18/11/2019
	A própria
	Jussara Cristiane Kommers
	Receita Federal
	4/12/2019

	9329/2019-SecexTCE
	23/10/2019
	29/10/2019
	Terceiros
	Jussara Cristiane Kommers
	TCU
	19/11/2019

	9330/2019-SecexTCE
	23/10/2019
	18/11/2019
	A própria
	Jussara Cristiane Kommers
	TCU
	4/12/2019

	9331/2019-SecexTCE
	23/10/2019
	18/11/2019
	A própria
	Jussara Cristiane Kommers
	TCU
	4/12/2019

	9332/2019-SecexTCE
	23/10/2019
	18/11/2019
	A própria
	Jussara Cristiane Kommers
	TCU
	4/12/2019

	9333/2019-SecexTCE
	23/10/2019
	18/11/2019
	A própria
	Jussara Cristiane Kommers
	TCU
	4/12/2019

Transcorrido o prazo regimental, as responsáveis permaneceram silentes, consoante despacho à peça 85, devendo ser consideradas revéis, nos termos do art. 12, §3º, da Lei 8.443/1992.
EXAME TÉCNICO
Em exame, TCE instaurada pelo MinC em virtude da não comprovação da boa e regular gestão dos recursos captados mediante incentivo fiscal da 'Lei Rouanet', em face da omissão no dever de prestar contas dos recursos destinados ao Projeto 'Concertos Serranos 2011', aprovado e autorizado pela Portaria-MinC 404/2011 (Pronac 11-4460, peça 7) .
Da validade das notificações
Preliminarmente, cumpre tecer breves considerações sobre a forma como são realizadas as comunicações processuais no TCU. A esse respeito, destacam-se o art. 179, do Regimento Interno do TCU (Resolução 155, de 4/12/2002) e o art. 4º, inciso III, § 1º, da Resolução TCU 170, de 30 de junho de 2004, in verbis:
Art. 179. A citação, a audiência ou a notificação, bem como a comunicação de diligência, farse-ão:
I - mediante ciência da parte, efetivada por servidor designado, por meio eletrônico, fac-símile, telegrama ou qualquer outra forma, desde que fique confirmada inequivocamente a entrega da comunicação ao destinatário;
II - mediante carta registrada, com aviso de recebimento que comprove a entrega no endereço do destinatário;
III - por edital publicado no Diário Oficial da União, quando o seu destinatário não for localizado
 (...) 
Art. 3º As comunicações serão dirigidas ao responsável, ou ao interessado, ou ao dirigente de órgão ou entidade, ou ao representante legal ou ao procurador constituído nos autos, com poderes expressos no mandato para esse fim, por meio de:
I - correio eletrônico, fac-símile ou telegrama;
II - servidor designado;
III - carta registrada, com aviso de recebimento;
IV - edital publicado no Diário Oficial da União, quando o seu destinatário não for localizado, nas hipóteses em que seja necessário o exercício de defesa'.
Art. 4º. Consideram-se entregues as comunicações:
I - efetivadas conforme disposto nos incisos I e II do artigo anterior, mediante confirmação da ciência do destinatário;
II - realizadas na forma prevista no inciso III do artigo anterior, com o retorno do aviso de recebimento, entregue comprovadamente no endereço do destinatário;
III - na data de publicação do edital no Diário Oficial da União, quando realizadas na forma prevista no inciso IV do artigo anterior.
§ 1º O endereço do destinatário deverá ser previamente confirmado mediante consulta aos sistemas disponíveis ao Tribunal ou a outros meios de informação, a qual deverá ser juntada ao respectivo processo.
 (...) 
Bem se vê, portanto, que a validade da citação via postal não depende de que o aviso de recebimento seja assinado pelo próprio destinatário da comunicação, o que dispensa, no caso em tela, a entrega do AR em 'mãos próprias'. A exigência da norma é no sentido de o Tribunal verificar se a correspondência foi entregue no endereço correto, residindo aqui a necessidade de certeza inequívoca. 
Não é outra a orientação da jurisprudência do TCU, conforme se verifica dos julgados a seguir transcritos:
São válidas as comunicações processuais entregues, mediante carta registrada, no endereço correto do responsável, não havendo necessidade de que o recebimento seja feito por ele próprio (Acórdão 3648/2013-TCU-Segunda Câmara, Relator Ministro JOSÉ JORGE) ;
É prescindível a entrega pessoal das comunicações pelo TCU, razão pela qual não há necessidade de que o aviso de recebimento seja assinado pelo próprio destinatário. Entregandose a correspondência no endereço correto do destinatário, presume-se o recebimento da citação. (Acórdão 1019/2008-TCU-Plenário, Relator Ministro BENJAMIN ZYMLER) ;
As comunicações do TCU, inclusive as citações, deverão ser realizadas mediante Aviso de Recebimento - AR, via Empresa Brasileira de Correios e Telégrafos, bastando para sua validade que se demonstre que a correspondência foi entregue no endereço correto. (Acórdão 1526/2007-TCU-Plenário, Relator Ministro AROLDO CEDRAZ) .
A validade do critério de comunicação processual do TCU foi referendada pelo Supremo Tribunal Federal, nos termos do julgamento do MS-AgR 25.816/DF, por meio do qual se afirmou a desnecessidade da ciência pessoal do interessado, entendendo-se suficiente a comprovação da entrega do 'AR' no endereço do destinatário:
EMENTA: AGRAVO REGIMENTAL. MANDADO DE SEGURANÇA. DESNECESSIDADE DE INTIMAÇÃO PESSOAL DAS DECISÕES DO TRIBUNAL DE CONTAS DA UNIÃO. ART. 179 DO REGIMENTO INTERNO DO TCU. INTIMAÇÃO DO ATO IMPUGNADO POR CARTA REGISTRADA, INICIADO O PRAZO DO ART. 18 DA LEI nº 1.533/51 DA DATA CONSTANTE DO AVISO DE RECEBIMENTO. DECADÊNCIA RECONHECIDA. AGRAVO IMPROVIDO.
O envio de carta registrada com aviso de recebimento está expressamente enumerado entre os meios de comunicação de que dispõe o Tribunal de Contas da União para proceder às suas intimações.
O inciso II do art. 179 do Regimento Interno do TCU é claro ao exigir apenas a comprovação da entrega no endereço do destinatário, bastando o aviso de recebimento simples.
No caso vertente, a citação se deu de forma zelosa, em endereço constante de base fidedigna, com a entrega de ofício comprovadamente em endereço válido, por meio de Aviso de Recebimento assinado pela própria e por terceiros, conforme quadro a seguir:
	Responsável
	EXPEDIÇÃO
	RECEBIMENTO

		Ofício TCU nº 
	Data do ofício
	Peça
	AR/Data
	Peça
	Base consulta
	Peça

	Jussara Cristiane Kommers
	0739/2019-SecexTCE
	20/03/2019
	55
	18/11/2019
	83
	Receita Federal
	62

	Jussara Cristiane Kommers Produtora - ME
	0740/2019-SecexTCE
	20/03/2019
	56
	18/11/2019
	83
	Receita Federal
	61

	Jussara Cristiane Kommers
	1945/2019-SecexTCE
	06/05/2019
	64
	18/11/2019
	83
	Receita Federal
	62

	Jussara Cristiane Kommers Produtora - ME
	1947/2019-SecexTCE
	06/05/2019
	63
	18/11/2019
	83
	Receita Federal
	61

	Jussara Cristiane Kommers
	9328/2019-SecexTCE
	23/10/2019
	69
	18/11/2019
	83
	Receita Federal
	62

	Jussara Cristiane Kommers
	9329/2019-SecexTCE
	23/10/2019
	70
	29/10/2019
	79
	TCU
	62

	Jussara Cristiane Kommers
	9330/2019-SecexTCE
	23/10/2019
	71
	18/11/2019
	83
	TCU
	62

	Jussara Cristiane Kommers
	9331/2019-SecexTCE
	23/10/2019
	72
	18/11/2019
	83
	TCU
	62

	Jussara Cristiane Kommers
	9332/2019-SecexTCE
	23/10/2019
	73
	18/11/2019
	83
	TCU
	62

	Jussara Cristiane Kommers
	9333/2019-SecexTCE
	23/10/2019
	74
	18/11/2019
	83
	TCU
	62

Verifica-se que a responsável empresa Jussara Cristiane Kommers Produtora - ME e a pessoa física Jussara Cristiane Kommers foram devidamente notificadas, seja consoante AR assinado por terceiros em seu endereço da base CPF (peças 70 e 79) , seja pelos ofícios assinados pela própria, em seu nome e em nome da empresa (peças 55, 56, 63, 64, 69 a 74 e 83) .
Não obstante, o comparecimento espontâneo da própria responsável solicitando, em seu nome e em nome de sua empresa, pedido de prorrogação de prazo (peça 83) não deixa dúvidas acerca da efetividade das notificações, não sendo necessário, portanto, outras considerações.
Esclarece-se, inclusive, que o caso em comento é excepcional, eis que se trata de empresária individual (ME) , e, consoante a recente jurisprudência desta Corte, a pessoa física e a pessoa jurídica, nesse particular, se confundem.
Nesse sentido, pode-se citar excertos do Relatório e Voto condutores do Acórdão 4476/2019-TCU-Segunda Câmara - Relator Min. Marcos Bemquerer Costa, que evidenciam tal jurisprudência:
Relatório:
37. Repisando a questão da responsabilização de empresa individual, é entendimento consolidado nesta Corte de Contas de que não há necessidade de se promover a desconsideração da personalidade jurídica para a condenação do responsável, uma vez que a empresa individual não tem personalidade diversa e separada do titular, constituindo-se como única pessoa com um único patrimônio, conforme ficou consignado no Voto condutor do Acórdão 2737/2013-TCU-Plenário (...) 
Voto:
15.	 Nesse sentido, relacionam-se os seguintes enunciados coletados da Jurisprudência Sistematizada do TCU:
'No caso de firma individual ou empresário individual, os bens particulares respondem integral e solidariamente pelas dívidas decorrentes da atividade empresarial, já que o empresário individual atua em nome próprio. Nas empresas individuais, não se faz distinção entre o patrimônio da empresa e o da pessoa física do sócio único.' (Acórdão 4784/2014-TCU-Primeira Câmara, rel. Min. Benjamin Zymler) .
'Não há necessidade de se promover a desconsideração da personalidade jurídica para a condenação de responsável empresário individual, uma vez que a empresa individual não tem personalidade diversa e separada do titular, constituindo-se como única pessoa com único patrimônio.' (Acórdão 3201/2018-TCU-Segunda Câmara, rel. Min. Aroldo Cedraz) .
'Os empresários individuais respondem com seus bens particulares pelas dívidas decorrentes da atividade empresarial, integral e solidariamente, pois a empresa individual não tem personalidade diversa e separada de seu titular, constituindo uma única pessoa e um único patrimônio.' (Acórdão 1563/2012-TCU-Plenário, rel. Min. Subst. Marcos Bemquerer Costa) .
Da revelia das responsáveis
Quanto à revelia em si, tem-se que nos processos do TCU, ela não leva à presunção de que seriam verdadeiras todas as imputações levantadas contra as responsáveis, diferentemente do que ocorre no processo civil, em que a revelia do réu opera a presunção da verdade dos fatos narrados pelo autor. Dessa forma, a avaliação da responsabilidade do agente não pode prescindir da prova existente no processo ou para ele carreada. 
Ao não apresentar suas defesas, as responsáveis deixaram de produzir prova da regular aplicação dos recursos sob suas responsabilidades, em afronta às normas que impõem aos gestores públicos a obrigação legal de, sempre que demandados pelos órgãos de controle, apresentar os documentos que demonstrem a correta utilização das verbas públicas, a exemplo do contido no art. 93 do Decreto-Lei 200/67:
Quem quer que utilize dinheiros públicos terá de justificar seu bom e regular emprego na conformidade das leis, regulamentos e normas emanadas das autoridades administrativas competentes.
Mesmo a alegação de defesa não sendo apresentada, considerando o princípio da verdade material que rege esta Corte, procurou-se buscar, em manifestações das responsáveis na fase interna desta TCE, se havia algum argumento que pudesse ser aproveitado em seu favor. Assim, não foi localizado qualquer documento de defesa (em consonância com as observações do Relatório do Tomador de Contas Especial, peça 44, p. 5, item 7.1.1) . Logo, não há apresentação de justificativas plausíveis nem documentação apta a comprovar a boa e regular gestão dos recursos.
Dessa forma, não há argumentos apresentados na fase interna com o condão de elidir as irregularidades apontadas.
Da pretensão punitiva
Quanto à pretensão punitiva do TCU, conforme Acórdão 1441/2016-TCU-Plenário, que uniformizou a jurisprudência acerca dessa questão, subordina-se ao prazo geral de prescrição indicado no art. 205 do Código Civil, que é de 10 anos, contado da data de ocorrência da irregularidade sancionada, nos termos do art. 189 do Código Civil, sendo este prazo interrompido pelo ato que ordenar a citação, a audiência ou a oitiva do responsável. 
No caso em exame, não ocorreu a prescrição, uma vez que a omissão da prestação de contas ocorreu em 4/10/2013 (prazo para apresentação da prestação de contas) , e o ato de ordenação da citação ocorreu em 12/2/2019 (peça 54) .
Cumulatividade de multas 
Quanto à possibilidade de aplicação cumulativa das multas dos arts. 57 e 58, inciso I, da Lei 8.443/1992, ainda que seja adequada a realização de citação e audiência das responsáveis, por força do disposto no art. 209, §4º, do Regimento Interno do TCU, o Tribunal reconhece que existe relação de subordinação entre as condutas de 'não comprovação da aplicação dos recursos' e de 'omissão na prestação de contas', sendo a primeira consequência da segunda, o que enseja, na verificação das duas irregularidades, a aplicação da multa do art. 57, com o afastamento da multa do art. 58, inciso I, em atenção ao princípio da absorção (Acórdão 9579/2015-TCU-Segunda Câmara, Relator Ministro Vital do Rêgo; Acórdão 2469/2019-TCU-Primeira Câmara, Relator Ministro Augusto Sherman) .
Conforme leciona Cezar Bitencourt (Tratado de Direito Penal: parte geral - 8ª Edição - São Paulo: Saraiva, 2003. Pg. 565) , na absorção, ' (...) a pena do delito mais grave absorve a pena do delito menos grave, que deve ser desprezada'. No caso concreto, a 'omissão no dever de prestar contas', embora seja uma irregularidade autônoma, funciona como fase ou meio para a consecução da 'não comprovação da aplicação dos recursos', havendo clara relação de interdependência entre essas condutas. Dessa forma, recaindo as duas ocorrências num mesmo gestor, deve prevalecer a pena do delito mais grave, qual seja, a multa do art. 57, da Lei 8.443/1992.
Cumpre observar, ainda, que a conduta das responsáveis, consistente nas irregularidades 'não comprovação da boa e regular aplicação dos recursos federais repassados em face da omissão no dever de prestar contas' e 'não cumprimento do prazo para apresentação de prestação de contas pelo gestor dos recursos', configura violação não só às regras legais, mas também aos princípios basilares da administração pública, eis que, em última análise, ocorre o comprometimento da necessária satisfação à sociedade sobre o efetivo emprego dos recursos públicos postos à disposição da municipalidade, por força do instrumento de repasse em questão.
Nesses casos, em que fica evidente a falta de transparência e lisura, não há como afastar as suspeitas sempre presentes de que a totalidade dos recursos públicos federais, transferida ao município, tenha sido integralmente desviada, em prol de gestor ímprobo, ou de pessoas por ele determinadas, a revelar grave inobservância de dever de cuidado no trato com a coisa pública, isto é, ato praticado com culpa grave, pois, na espécie, a conduta do responsável se distancia daquela que seria esperada de um administrador público minimante diligente, num claro exemplo de erro grosseiro a que alude o art. 28 do Decreto-lei 4.657/1942 (Lei de Introdução às Normas do Direito Brasileiro) , incluído pela Lei 13.655/2018 (Acórdão 1689/2019-TCU-Plenário, Relator: Ministro AUGUSTO NARDES; Acórdão 2924/2018-TCU-Plenário, Relator: Ministro José Mucio Monteiro; Acórdão 2391/2018-TCU-Plenário, Relator: Ministro Benjamin Zymler) . 
Desfecho
Em se tratando de processo em que as partes interessadas não se manifestaram acerca das irregularidades imputadas, não há elementos para que se possa efetivamente aferir e reconhecer a ocorrência de boa-fé na conduta das responsáveis, podendo este Tribunal, desde logo, proferir o julgamento de mérito pela irregularidade das contas, conforme nos termos dos §§ 2º e 6º do art. 202 do Regimento Interno do TCU (Acórdão 2064/2011-TCU-Primeira Câmara - relator Min. Ubiratan Aguiar, 6.182/2011-TCU-1ª Câmara - relator Min. Weber de Oliveira, 4.072/2010-TCU-1ª Câmara - Relator Min. Valmir Campelo, 1.189/2009-TCU-1ª Câmara - Relator Min. Marcos Bemquerer, e 731/2008-TCU-Plenário - Relator Min. Aroldo Cedraz) .
Dessa forma, as responsáveis devem ser consideradas revéis, nos termos do art. 12, §3º, da Lei 8.443/1992, devendo as contas de Jussara Cristiane Kommers Produtora-ME (CNPJ: 12.326.388/0001-02) e da Sra. Jussara Cristiane Kommers (CPF XXX.913.000-XX) serem julgadas irregulares, condenando-as ao débito apurado, com aplicação da multa prevista no art. 57 da Lei 8.443/1992.
Da condenação da responsável pessoa física
Por fim, acerca da imputação do débito e da aplicação da multa, consoante itens 19 e 20 desta instrução e jurisprudência da Casa - que considera pessoa física e jurídica uma só, no caso de empresário individual -, entende-se pertinente propor que sejam tais condenações aplicadas apenas à Sra. Jussara Cristiane Kommers (CPF XXX.913.000-XX) , responsável que se confunde com sua empresa de mesmo nome (Jussara Cristiane Kommers-ME) , esta devida e regularmente citada, em sintonia com julgados precedentes similares ao caso (revelia/empresário individual) .
Tal procedimento torna imperioso harmonizar o mesmo tratamento conferido a esses processos, como, por exemplo, no consoante ao Voto condutor do Acórdão 3201/2018-TCU-Segunda Câmara, do Min. Aroldo Cedraz, TC Processo 015.104/2016-8, que trata de TCE instaurada também pelo MinC a outros responsáveis, a saber:
9. Conforme consulta à base da Receita Federal, trata-se de empresa cuja natureza jurídica é a de 'empresário individual'. Uma vez que o patrimônio do empresário individual se confunde com o pessoal, correspondendo a um só conjunto de bens, cujo domínio pertence à pessoa física, mesmo que sirva à atividade empresarial exercida de forma individual, não é necessária sua desconsideração, nem para fins de penhora patrimonial, legitimidade passiva ou citação. Nesse sentido é a jurisprudência desta Corte, a exemplo dos Acórdão 1563/2013-TCU-Plenário) , 1.870/2010 - Primeira Câmara e 615/2008 - Segunda Câmara.
10. Sendo assim, acolho como razões de decidir os pareceres que me antecederam, alterando apenas o encaminhamento para impor o pagamento do débito apurado e da multa prevista no art. 57 da Lei 8.443/1992 somente a Mauro de Vargas Morales.'
Dessa forma, as responsáveis Jussara Cristiane Kommers Produtora-ME (CNPJ: 12.326.388/0001-02) e a Sra. Jussara Cristiane Kommers (CPF XXX.913.000-XX) devem ser consideradas revéis, nos termos do art. 12, §3º, da Lei 8.443/1992, devendo as contas serem julgadas irregulares, condenando-se apenas a responsável Sra. Jussara Cristiane Kommers (CPF XXX.913.000-XX) ao débito apurado e aplicando-lhe a multa prevista no art. 57 da Lei 8.443/1992.
CONCLUSÃO
Em face da análise promovida na seção 'Exame Técnico', verifica-se que as responsáveis não lograram comprovar a boa e regular aplicação dos recursos, e, instadas a se manifestar, optaram pelo silêncio, configurando a revelia, nos termos do §3º, do art. 12, da Lei 8.443/1992. Ademais, inexistem nos autos elementos que demonstrem a boa-fé das responsáveis ou a ocorrência de outras excludentes de culpabilidade. Verifica-se também que não houve a prescrição da pretensão punitiva, conforme análise já realizada.
Conclui-se que as responsáveis devem ser consideradas revéis, nos termos do art. 12, §3º, da Lei 8.443/1992, e, tendo em vista que não constam dos autos elementos que permitam reconhecer sua boa-fé, devem as contas da entidade Jussara Cristiane Kommers Produtora-ME (CNPJ: 12.326.388/0001-02) e da Sra. Jussara Cristiane Kommers (CPF XXX.913.000-XX) serem julgadas irregulares, nos termos do art. 202, § 6º, do RI/TCU, condenando apenas a responsável Sra. Jussara Cristiane Kommers (CPF XXX.913.000-XX) ao débito apurado, atualizado monetariamente e acrescido de juros de mora, nos termos do art. 202, §1º do RI/TCU, descontado o valor eventualmente recolhido, e aplicando-lhe a multa prevista no art. 57 da Lei 8.443/1992 (podendo ser reaplicada, caso se demonstre, por via recursal, a correta aplicação dos recursos, a multa do art. 58, inciso I, da Lei 8.443/1992, que ora se propõe seja absorvida pela multa do art. 57 do mesmo diploma legal) .
PROPOSTA DE ENCAMINHAMENTO
Diante do exposto, submetemos os autos à consideração superior, propondo ao TCU:
considerar revéis as responsáveis Jussara Cristiane Kommers Produtora-ME (CNPJ: 12.326.388/0001-02) e a Sra. Jussara Cristiane Kommers (CPF XXX.913.000-XX) , para todos os efeitos, dando-se prosseguimento ao processo, com fulcro no art. 12, § 3º, da Lei 8.443/1992;
julgar irregulares, nos termos dos arts. 1º, inciso I, 16, inciso III, alíneas 'a' e 'c', § 2º, da Lei 8.443/1992 c/c os arts. 19 e 23, inciso III, da mesma Lei, e com arts. 1º, inciso I, 209 e incisos I e III, 210, do Regimento Interno/TCU, as contas das responsáveis Jussara Cristiane Kommers Produtora-ME (CNPJ: 12.326.388/0001-02) e Sra. Jussara Cristiane Kommers (CPF XXX.913.000-XX) ;
condenar a Sra. Jussara Cristiane Kommers (CPF XXX.913.000-XX) ao pagamento da importância a seguir especificada, atualizada monetariamente e acrescida dos juros de mora, calculada a partir da data discriminada até a data do efetiva quitação do débito, fixando-lhe o prazo de quinze dias, para que comprove, perante o Tribunal (art. 214, inciso III, alínea 'a', do Regimento Interno) , o recolhimento das referidas quantias aos cofres do Fundo Nacional de Cultura, nos termos do art. 23, inciso III, alínea 'a', da Lei 8.443/1992;
c.1) Valor histórico do débito e data de origem:
	Data de ocorrência
	Valor histórico (R$) 

	28/9/2011
	25.000,00

	30/9/2011
	25.000,00

	30/9/2011
	3.000,00

	17/10/2011
	21.250,00

	31/10/2011
	23.750,00

	30/11/2011
	3.500,00

	9/12/2011
	15.000,00

	15/12/2011
	4.500,00

	29/12/2011
	75.000,00

	31/1/2012
	24.600,00

	1/2/2012
	3.000,00

	27/3/2012
	30.000,00

	30/3/2012
	45.000,00

	30/3/2012
	3.000,00

	30/4/2012
	1.000,00

Valor atualizado do débito, com juros, até 4/4/2020: R$ 531.959,39 (peça 86) 
aplicar à responsável Sra. Jussara Cristiane Kommers (CPF XXX.913.000-XX) a multa prevista no art. 57 da Lei 8.443/1992 c/c o art. 267 do RI/TCU, fixando-lhe o prazo de quinze dias, a contar da notificação, para que comprove, perante o Tribunal (art. 214, III, a, do Regimento Interno do TCU) , o recolhimento da dívida aos cofres do Tesouro Nacional, atualizada monetariamente desde a data do acórdão que vier a ser proferido por este Tribunal até a do efetivo recolhimento, se pagas após o vencimento, na forma da legislação em vigor;
informar à responsável Sra. Jussara Cristiane Kommers (CPF XXX.913.000-XX) que, caso se demonstre, por via recursal, a correta aplicação dos recursos, poderá ser reaplicada a multa do art. 58, inciso I, da Lei 8.443/1992, antes absorvida pela multa do art. 57 do mesmo diploma legal;
autorizar, desde logo, a cobrança judicial das dívidas, caso não atendidas as notificações, na forma do disposto no art. 28, inciso II, da Lei 8.443/1992;
autorizar também, desde logo, se requerido, com fundamento no art. 28, inciso I, da Lei 8.443, de 1992 c/c o art. 217, §§ 1º e 2º do Regimento Interno, o parcelamento da dívida em até 36 parcelas, incidindo sobre cada parcela, corrigida monetariamente, os correspondentes acréscimos legais fixando- lhe o prazo de quinze dias, a contar do recebimento da notificação, para comprovar perante o Tribunal o recolhimento da primeira parcela, e de trinta dias, a contar da parcela anterior, para comprovar os recolhimentos das demais parcelas, devendo incidir sobre cada valor mensal, atualizado monetariamente, os juros de mora devidos, no caso do débito, na forma prevista na legislação em vigor;
alertar a responsável de que a falta de comprovação do recolhimento de qualquer parcela importará o vencimento antecipado do saldo devedor, nos termos do § 2º do art. 217 do Regimento Interno deste Tribunal;
enviar cópia do Acórdão a ser prolatado, bem como do Relatório e do Voto que o fundamentarem, à Procuradoria da República no Estado do Rio Grande do Sul, nos termos do § 3º do art. 16 da Lei 8.443/1992 c/c o § 7º do art. 209 do Regimento Interno do TCU, para adoção das medidas cabíveis;
enviar cópia do Acórdão que vier a ser proferido à Secretaria Especial da Cultura do Ministério da Cidadania, sucessora do Ministério da Cultura (MinC) , e ao responsável, para ciência, informando que a presente deliberação, acompanhada do Relatório e do Voto que a fundamenta, está disponível para a consulta no endereço www.tcu.gov.br/acordaos, além de esclarecer que, caso requerido, o TCU poderá fornecer sem custos as correspondentes cópias, de forma impressa."
É o relatório.

não há.

Procurador Marinus Eduardo De Vries Marsico.

TOMADA DE CONTAS ESPECIAL. PROGRAMA NACIONAL DE APOIO À CULTURA. RENÚNCIA FISCAL. CAPTAÇÃO DE RECURSOS FEDERAIS PARA EXECUÇÃO DE PROJETO. OMISSÃO NO DEVER DE PRESTAR CONTAS. AUSÊNCIA DE COMPROVAÇÃO DA APLICAÇÃO REGULAR DOS RECURSOS. REVELIA. IRREGULARIDADE DAS CONTAS. DÉBITO. MULTA.

TOMADA DE CONTAS ESPECIAL (TCE)

Secretaria de Controle Externo de Tomada de Contas Especial (SecexTCE).

A presente tomada de contas especial foi instaurada pelo Ministério da Cultura (MinC) - extinto em janeiro de 2019 - contra Jussara Cristiane Kommers, em razão de sua omissão no dever de prestar contas de recursos captados, sob a forma de mecenato, para realização do projeto cultural "Concertos Serranos 2011" (Pronac 11-4460) , que consistiu em difundir a música clássica e instrumental nas duas principais cidades da Serra Gaúcha (Caxias do Sul e Bento Gonçalves) .
2.	A proponente captou, entre 28/9/2011 e 30/4/2012, recursos de diversas fontes, que totalizaram R$ 302.600,00. 
3.	A responsável não comprovou a aplicação regular dos recursos federais por ela geridos e, apesar de o prazo de entrega da prestação de contas haver expirado em 4/10/2013, notificada diversas vezes na fase interna, não se manifestou.
4.	No âmbito deste Tribunal, a Secretaria de Controle Externo de Tomada de Contas Especial (SecexTCE) promoveu as citações da pessoa natural e da empresa individual, solidariamente. Transcorrido o prazo regulamentar para apresentação de defesa ou recolhimento da importância devida, não houve pronunciamento, razão pela qual o processo deve prosseguir à sua revelia, em atenção ao disposto no art. 12, § 3º, da Lei 8.443/1992.
5.	Alinho-me, portanto, à proposta de encaminhamento alvitrada pela unidade técnica, endossada pelo Ministério Público junto ao TCU (MPTCU) , no sentido de que este Tribunal julgue irregulares as contas das responsáveis, com fundamento no disposto no art. 16, inciso III, alíneas "a" e "c", da Lei 8.443/1992, e condene Jussara Cristiane Kommers ao ressarcimento do prejuízo ao erário, com aplicação da multa (art. 57 da citada norma legal) de R$ 190.000,00 - equivalente a aproximadamente 40% do valor do débito atualizado na data de 4/4/2020 (peça 86) .
6.	Por fim, não houve prescrição da pretensão punitiva, segundo o entendimento perfilhado pelo Acórdão 1441/2016-TCU-Plenário, porquanto, entre a ocorrência irregular, em 5/10/2013 - um dia após o prazo final para entrega da prestação de contas -, e o ato que ordenou a citação, em 12/2/2019 (peça 54) , transcorreram menos de dez anos.
	Ante o exposto, acolhendo os pareceres uniformes da unidade técnica e do Parquet, VOTO por que este Colegiado aprove a minuta de acórdão que submeto à sua consideração.
TCU, Sala das Sessões Ministro Luciano Brandão Alves de Souza, em 14 de julho de 2020.
ANA ARRAES 
Relatora